【裁判字號】    95,上易,96
【裁判日期】    950411
【裁判案由】    損害賠償
【裁判全文】
臺灣高等法院臺中分院民事判決          95年度上易字第96號
上  訴  人  甲○○
訴訟代理人  朱元宏律師
複  代理人  張志隆律師
            丙○○
被  上訴人  丁○○
上列當事人間請求損害賠償事件，上訴人對於中華民國95年1月
6日臺灣臺中地方法院第一審判決（94年度訴字第2278號），提
起上訴，本院於95年3月28日言詞辯論終結，判決如下：
    主      文
原判決關於駁回上訴人後開第二項之訴部分及訴訟費用之裁判均
廢棄。
被上訴人應給付上訴人新台幣拾萬元，及自民國九十四年十月
一日起至清償日止按年利率百分之五計算之利息。
其餘上訴駁回。
第一、二審訴訟費用由上訴人負擔十分之三，餘由被上訴人負擔
。
    事實及理由
一、上訴人起訴主張：被上訴人於民國九十四年六月二十八日上
    午十一時許，在台中縣大甲鎮○○路四十二號，乙○○所有
    之雷霹壇內，意圖散布於眾，向在場多人虛偽陳述上訴人曾
    於九十一年台中縣大甲鎮民代表會（下稱大甲鎮民代表會）
    之主席選舉中，收受主席鄭銘宗不法賄款足以毀損名譽之不
    實言論，致使第三人誤信其言，不法侵害上訴人之名譽。上
    訴人現為大甲鎮之鎮民代表，係屬公眾人物，多年來一直愛
    護羽毛，廉潔自持，戰戰兢兢為民服務，「收受賄款與否」
    一直是公職民意代表清廉與否之判斷指標，被上訴人以低劣
    之手段貶損上訴人在地方上之評價，摧毀其多年之清新人格
    形象，上訴人因此受有精神上之損害，自得依民法第一百九
    十五條第一項請求被上訴人賠償。爰求為被上訴人應給付新
    台幣（下同）一百萬元，及自起訴狀繕本送達翌日起算法定
    遲延利息之判決。
二、被上訴人則以：被上訴人並無上訴人所指，在乙○○雷霹壇
    內，向在場多人公然誣指上訴人於大甲鎮民代表會之主席選
    舉中，收受主席鄭銘宗不法賄款之行為，上訴人所提出之存
    證信函、律師函及訴外人黃勝裕之公開道歉啟事，不足以證
    明其所主張之事實為真，上訴人就其所主張有利於己之事實
    應負舉證責任等語，資為抗辯。
三、上訴人主張被上訴人於九十四年六月二十八日上午十一時許
    ，在台中縣大甲鎮○○路四十二號雷霹壇內，向在場多人虛
    偽陳述上訴人曾於九十一年大甲鎮民代表會之主席選舉中，
    收受主席鄭銘宗不法賄款，致其名譽受損等情，因此請求被
    上訴人賠償其精神上所受之損害；被上訴人則否認有上訴人
    所指之不實言論。是本件兩造爭執之重點在於(一)被上訴人有
    無於九十四年六月二十八日上午十一時許，在台中縣大甲鎮
    ○○路四十二號雷霹壇內，向在場之人陳述上訴人曾於九十
    一年大甲鎮民代表會主席選舉中，收受鄭銘宗賄款？(二)被上
    訴人若應負妨害上訴人名譽之侵權行為責任，其應賠償精神
    慰撫金之金額為何？茲就上開爭點分論於下：
    (一)被上訴人有無於九十四年六月二十八日上午十一時許，在
      台中縣大甲鎮○○路四十二號雷霹壇內，向在場之人陳述
      上訴人曾於九十一年大甲鎮民代表會主席選舉中，收受鄭
      銘宗賄款？
      1.被上訴人並未爭執其於九十四年六月二十八日上午十一
        時許，有在台中縣大甲鎮○○路四十二號乙○○所經營
        之雷霹壇內之事實，但堅決否認有對在場之人陳述上訴
        人曾於九十一年大甲鎮民代表會主席選舉中，收受鄭銘
        宗賄款等情。惟當時在場之證人林嘉錫、梁桂花於原審
        分別證稱：「當天我有聽到，鄭棟良說甲○○做人很老
        實，丁○○先生就說他那裡有老實，他以前選代表會主
        席，甲○○就跟人家收錢，然後鄭先生就跟陳先生在那
        邊爭執，陳先生又拍桌子說如果你不相信，以後選舉幫
        別人站台的時候，他還要繼續說甲○○在選主席的時候
        有跟人家拿錢」、「我們在泡茶，陳老師（即被上訴人
        ）後來才來，陳老師說甲○○選主席跟人家拿錢，他沒
        有說他是拿誰的錢，我說沒有的事不要亂說，後來他跟
        棟良的人在說，我們靜靜的聽」等語（見原審卷第三九
        、四一頁）。查證人林嘉錫、梁桂花所稱之選舉係當時
        該屆大甲鎮民代表會主席及副主席選舉，即九十一年之
        大甲鎮民代表會主席及副主席選舉，而該屆大甲鎮民代
        表會主席及副主席選舉係由鄭銘宗搭配上訴人競選主席
        及副主席獲得當選，是依證人林嘉錫、梁桂花所證「被
        上訴人說上訴人在選代表會主席時有跟人家拿錢，被上
        訴人沒有說上訴人是拿誰的錢」，仍可得確定被上訴人
        係指上訴人於九十一年間向競選大甲鎮民代表會主席之
        鄭銘宗收受賄款。至林嘉錫、梁桂花雖與上訴人有親戚
        關係（林嘉錫之妹嫁上訴人，梁桂花為林嘉錫之妻），
        雙方關係較為密切，但證人為不可代替之證據方法，如
        果確係在場聞見待證事實，而其證述又非虛偽者，縱令
        證人與當事人有親屬、親戚或其他利害關係，其證言亦
        非不可採信（參照最高法院五十三年台上字第二六七三
        號判例），因此不能以林嘉錫、梁桂花與上訴人有親戚
        關係即否定渠等證言之真實性。又林嘉錫較少至乙○○
        經營之雷霹壇，林嘉錫之妻梁桂花則較常去，業經證人
        乙○○證述屬實（見原審卷第四十三頁），而九十四年
        六月二十八日上午十一時許，林嘉錫與梁桂花夫妻均有
        在雷霹壇內，復據證人鄭棟良證述明確（見原審卷第四
        十二頁），則證人涂孝雄、周連池所證「林嘉錫沒有在
        場，他太太有在場」（見原審卷第四十四、四十五頁）
        ，顯係因林嘉錫未常去雷霹壇，乃將在場之林嘉錫夫婦
        誤為僅梁桂花在場。
      2.證人鄭棟良於原審證稱：「那天我沒有印象與被告有何
        對話，那天最主要在談選舉有關的話，我有聽到他說之
        前代表會主席的選舉有賄選的事情，至於他講什麼人我
        沒有聽到，我有講甲○○是很老實的人，丁○○有在場
        聽到，至於他有無反駁我沒有印象」（見原審卷第四十
        二頁）。證人鄭棟良所證被上訴人當天有提到之前代表
        會主席選舉有賄選之情形，及其有說過上訴人是很老實
        的人，核與林嘉錫、梁桂花前揭所證「鄭棟良說甲○○
        做人很老實，丁○○先生就說他那裡有老實，他以前選
        代表會主席，甲○○就跟人家收錢，然後鄭先生就跟陳
        先生在那邊爭執」、「陳老師說甲○○選主席跟人家拿
        錢，後來他跟棟良的人在說，我們靜靜的聽」等語大致
        相符，僅鄭棟良未注意聽被上訴人所言何人收到鄭銘宗
        之賄款，及鄭棟良忘記被上訴人有無反駁其所述上訴人
        為人老實之說法，由鄭棟良證稱「被上訴人有說之前代
        表會主席的選舉有賄選的事情」、「其有講甲○○是很
        老實的人」，及被上訴人就大甲鎮鎮民代表係支持另位
        代表易錦隆，顯然當天係因上訴人之樁腳鄭棟良提及有
        意競選台中縣縣議會議員之上訴人為人老實（於九十四
        年十二月三日之選舉高票落選），因上訴人非被上訴人
        之支持對象，乃引起被上訴人之不滿，為反駁鄭棟良謂
        上訴人為人老實之說法，乃誣指上訴人於之前大甲鎮民
        代表主席選舉時收受鄭銘宗之賄款。
      3.證人乙○○於原審雖證稱：「丁○○每天都在我那裡，
        大家在那裡泡茶閒聊，沒有講到鎮民代表會主席的事情
        ，他們在泡茶的時候？我沒有全程在場」（見原審卷第
        四十三頁）；在本院九十五年三月十五日準備程序時，
        證人乙○○原仍稱被上訴人並未表示上訴人有於大甲鎮
        民代表大會主席選舉時收受賄款。但上訴人提出其與乙
        ○○於九十四年七月三日對話之錄音帶及譯文，該錄音
        帶經本院當庭播放結果，發現乙○○於與上訴人對話時
        確有提及被上訴人在伊雷霹壇內有宣稱上訴人曾於大甲
        鎮民代表大會主席選舉時收受鄭銘宗之二百五十萬元賄
        款，乙○○於上開準備程序時聽到本院當庭播放之錄音
        帶內容後，即改口承認錄音帶內容為真正，被上訴人確
        有在伊雷霹壇內陳明上訴人有在九十一年鎮民代表會主
        席選舉時收受鄭銘宗賄款二百五十萬元（見本院卷第二
        十三、二十四頁）。依乙○○於本院更正後之陳述，足
        以證明林嘉錫、梁桂花前揭證言與事實相符，被上訴人
        確有在乙○○之雷霹壇內公然宣稱上訴人曾於九十一年
        大甲鎮民代表會之主席選舉中，收受主席鄭銘宗之不法
        賄款。被上訴人雖辯稱：竊錄之錄音帶得否以之為證據
        ，應以比例原則加以審視，認為必須受保護之公益大於
        私益後，該竊錄之錄音帶方具有證據能力，而在本件損
        害賠償訴訟，公益色彩淡薄並無必須利用該證據始得維
        護某強大之公益目的存在，該未經乙○○同意之違法取
        得錄音帶應不具證據能力，且即便認上訴人所提出之錄
        音譯文得作為證據使用，該錄音譯文是否確與事實相符
        ，亦確有深究之餘地云云。但乙○○已承認被上訴人確
        有在雷霹壇內公然宣稱上訴人有在九十一年大甲鎮民代
        表會主席選舉時收受鄭銘宗賄款二百五十萬元，本院自
        得以乙○○在法院所述為不利被上訴人之認定，是縱認
        上訴人所提出之錄音帶無證據能力，不能採用，對本院
        事實之認定並不生影響；再本院採用乙○○不利被上訴
        人之證言，尚斟酌前揭林嘉錫、梁桂花之證言，始認乙
        ○○此部分不利被上訴人之陳述與事實相符，並非單憑
        乙○○之證言即為不利被上訴人之認定。
      4.證人涂孝雄、周連池雖否認有聽到被上訴人提及上訴人
        有在九十一年大甲鎮民代表大會主席選舉時收受鄭銘宗
        之賄款（見原審卷第四十四、四十五頁），但九十四年
        六月二十八日上午在雷霹壇內之人除涂孝雄、周連池外
        ，尚有林嘉錫、梁桂花、鄭棟良、乙○○，本院認依當
        天在場之較多數人即林嘉錫、梁桂花、鄭棟良、乙○○
        之證言，已可認定被上訴人確有公然宣稱上訴人收受不
        法賄款之情事，則不論在場之涂孝雄、周連池未注意聽
        講或不願得罪被上訴人，自均不妨害本院上開事實之認
        定。另被上訴人提出二份中國時報之簡報，一份為上訴
        人宣布與鄭銘宗搭擋參選，為大甲鎮代主席之爭投下變
        數；一份為上訴人將對被上訴人提出訴訟，均無關本件
        事實之認定，即不能採為有利被上訴人之證據。
    (二)被上訴人若應負妨害上訴人名譽之侵權行為責任，其應賠
      償精神慰撫金之金額為何？
      1.按因故意，不法侵害他人之權利者，負損害賠償責任；
        不法侵害他人之名譽者，被害人雖非財產上之損害，亦
        得請求賠償相當之金額，民法第一百八十四條第一項前
        段、第一百九十五條第一項前段分別定有明文。又名譽
        有無受損害，應以社會上對個人評價是否貶損作為判斷
        之依據，苟其行為足以使他人在社會上之評價受到貶損
        ，即可構成侵權行為，其行為不以廣佈於社會為必要，
        僅使第三人知悉其事，亦足當之。本件被上訴人公然宣
        稱上訴人收受鄭銘宗不法賄款，會影響上訴人之清廉度
        ，足使上訴人在社會上之評價受到貶損，被上訴人所為
        自係侵害上訴人之名譽，上訴人因其名譽受損，精神上
        受有痛苦，自得依法請求被上訴人賠償非財產上之損害
        。
      2.按名譽被損害者，關於非財產上之損害，加害人雖亦負
        賠償責任，但以相當之金額為限，所謂相當，應以實際
        加害情形與其名譽影響是否重大，及被害者之身分地位
        與加害人經濟狀況等關係定之（參照最高法院四十七年
        台上字第一二二一號判例）。查被上訴人誣指上訴人收
        受鄭銘宗之不法賄款，破壞上訴人之形象，對身為政治
        人物之上訴人而言，被上訴人所為將影響選民對上訴人
        之感受，上訴人自會因被上訴人之行為而受到精神上之
        痛苦，惟被上訴人係在與林嘉錫、梁桂花、鄭棟良、乙
        ○○、涂孝雄、周連池等人聊天時，為反駁鄭棟良所言
        上訴人為人老實，乃虛偽陳述，當時在場之林嘉錫、梁
        桂花為上訴人之親戚，鄭棟良係上訴人之樁腳，未必會
        相信被上訴人之指控，事後亦未發現乙○○、涂孝雄、
        周連池有將聽聞自被上訴人之不實言論再為散布（上訴
        人於原審所提出訴外人黃勝裕出具之公開道歉啟事，無
        法證明與被上訴人有關），被上訴人之不實言論影響即
        為有限。又上訴人係台灣大學農機研究所畢業，現係大
        甲鎮鎮民代表，另從事太陽能行業；被上訴人為台北工
        專畢業，原係大甲鎮大甲高工老師，退休後現無工作等
        情，分別經兩造陳明在卷，且本院依職權調得兩造之稅
        務電子閘門財產所得調件明細表，發現上訴人名下無不
        動產及車輛，有投資二十八萬五千元於能源行業，其九
        十二年所得共九十五萬六千二百八十一元，九十三年所
        得共六十九萬一千二百八十二元；被上訴人名下有價值
        達一千零三十五萬五千八百二十五元之不動產及投資款
        ，其九十二年所得為十五萬一千九百二十七元，九十三
        年所得為五萬零四百六十五元。本院審酌兩造之身分、
        地位、經濟狀況，及上訴人之名譽為被上訴人侵害，精
        神上所受之痛苦等一切情狀，認為上訴人請求非財產上
        之損害一百萬元，尚有過高，應以三十萬元為適當。
四、綜上所述，上訴人請求被上訴人賠償其名譽受損之非財產上
    損害一百萬元，及自起訴狀繕本送達翌日即九十四年十月一
    日起算之法定遲延利息，在三十萬元及其利息之範圍內，尚
    無不合，應予准許，超過部分則屬無據，不應准許。原審為
    上訴人敗訴之判決，以上訴人無法證明被上訴人有侵權行為
    為由駁回上訴人全部請求，上訴意旨指摘原判決不當，求予
    廢棄改判，就上開應准許之部分，原審駁回上訴人之請求，
    應有未當，此部分之原判決應予廢棄，爰由本院改判如主文
    第二項所示；其餘部分，原判決駁回上訴人請求之理由，雖
    有未合，但其結論並無不當，此部分仍應認上訴人之上訴為
    無理由，應予駁回。本件事證已明，上訴人聲請傳訊證人林
    嘉錫、梁桂花、鄭棟良、涂孝雄、周連池，核無必要，併予
    敘明。
五、據上論結，本件上訴為一部有理由，一部無理由，依民事訴
    訟法第四百四十九條第二項、第一項、第四百五十條、第七
    十九條，判決如主文。
中    華    民    國    95    年    4     月    11    日
                    民事第四庭審判長法  官  黃斐君
                                    法  官  張浴美
                                    法  官  陳蘇宗
以上正本係照原本作成。
不得上訴。
                                    書記官  吳麗慧
中    華    民    國    95    年    4     月    17    日
                                                      Ｂ


司法院資訊處製作；財團法人民間司法改革基金會備份。
